【裁判字號】    95,簡上,18
【裁判日期】    951115
【裁判案由】    返還借款
【裁判全文】
臺灣雲林地方法院民事判決              95年度簡上字第18號
上  訴  人  甲○○
訴訟代理人  張智學律師
被  上訴人  乙○○
上列當事人間請求返還借款事件，上訴人對於中華民國95年3 月
22日本院斗六簡易庭95年度六簡字第33號第一審判決提起上訴，
本院於民國95年11月1 日言詞辯論終結，判決如下：
    主  文
上訴駁回。
第二審訴訟費用由上訴人負擔。
    事實及理由
一、被上訴人於原審起訴主張：
  (一)、上訴人自民國（下同）90年8 月2 日起，即常以軋票或急
      需用錢為由，向原告借款，且均稱一星期內還款，被上訴
      人顧念朋友之情，不疑有他，先後於90年8 月2 日、90年
      10月31日、90年12月3 日及91年4 月2 日借給上訴人新臺
      幣（下同）110,000 元、30,000元、108,000 元、20,000
      元，上訴人卻從未歸還，且避不見面，為此提起本件訴訟
      ，請求上訴人返還借款，並聲明：上訴人應給付被上訴人
      26 8,000元，及自95年2 月28日起至清償日止，按年息百
      分之五計算之利息。
  (二)、對上訴人抗辯之陳述：
    1.兩造間並非男女朋友關係，上訴人之女友係陳秀貞，上訴
      人未將存摺、印章等交由被上訴人保管。
    2.上訴人陳稱其於90年8 月至91年4 月間，經濟狀況及債信
      良好，股票帳戶內尚有五、六百萬元，然其提出之存摺資
      料卻係90年2 月至90年7 月間，無從證明。且由上訴人前
      女友處得知，上訴人之前女友及家人，曾於90年3 月14日
      集資5,000,000 元，供上訴人經營生意，公司執照未下來
      ，上訴人即用500,000 元買了一輛Ｓ320 中古賓士車，餘
      款以融資買進勝華股票100 張，每股55元。90年5 月11日
      上訴人有被追繳股款之紀錄，幾近面臨斷頭，之後該股價
      並未上漲，上訴人於同年7 、8 月間將上開股票全部賣掉
      ，虧損嚴重，可見上訴人當時之財務狀況不佳。
    3.上訴人並未於90年4 月9 日及90年4 月30日交付被上訴人
      276,000 元，且該金額與被上訴人匯予上訴人之金額不同
      ，足證上訴人之抗辯不實。
    4.90年4 月間，兩造並無來往，從90年6 月開始，才比較有
      接觸。上訴人向被上訴人借款時，被上訴人之資金不足，
      但顧念朋友之情，把上訴人當作好友，認為上訴人善良有
      才華，不忍其因跳票而造成信用違約，才好心代其向友人
      劉孟宜借款，因為好友關係，加上短期借款，所以未開立
      借據，僅以匯款收據為證。
    5.上訴人於借款前之經濟狀況如何，與本件無關。而買賣股
      票之金額係累積計算，不表示確有該存款。上訴人自承有
      補繳股款之情形，足徵其當時確有被追繳股款之紀錄。
二、上訴人則辯以：
  (一)、90年8 月至91年4 月間，上訴人之經濟及債信良好，股票
      帳戶內還有五、六百萬元之存款，根本無「急需週轉」或
      「軋票」之情形。且90、91年間，兩造係男女朋友關係，
      上訴人之帳戶、支票等瑣碎事物，均委由被上訴人代為處
      理，系爭款項係上訴人於90年4 月9 日及90年4 月30 日
      各提領100,000 元、176,000 元借予被上訴人，被上訴人
      陸續返還上訴人之款項。
  (二)、民事訴訟法第277 條前段規定：「當事人主張有利於己之
      事實，就其事實有舉證之責任」，同條但書雖規定：「但
      法律別有規定，或依其情形顯失公平者，不在此限」，惟
      該但書於89年2 月9 日修正時增列之理由，係謂有關公害
      事件、商品製作人責任、醫療糾紛等事件，因一方當事人
      無專業知識或證據資料全由一方掌握，兩造間就訴訟之攻
      、防地位不相當，如嚴守本條所定之原則，難免產生不公
      平之結果，使被害人無從獲得應有之救濟，有違正義原則
      。而本件被上訴人係以消費借貸之法律關係為請求之依據
      ，兩造間並無訴訟攻、防地位不對等之情形，自無民事訴
      訟法第277 條但書規定之適用，被上訴人仍應就其主張有
      利於己之事實，即應就消費借貸關係發生所須具備之金錢
      交付與借貸意思表示相互一致，負舉證責任。本件被上訴
      人雖有匯款予上訴人之證明，惟上訴人否認為借貸，被上
      訴人自應就兩造間有借貸關係之意思表示合致負舉證責任
      。
三、原審為被上訴人全部勝訴之判決，上訴人全部聲明不服，求
    為廢棄原判決，並駁回被上訴人第一審之訴；被上訴人則聲
    明請求駁回上訴。
四、被上訴人主張其於90年8 月2 日、90年10月31日、90年12月
    3 日、91年4 月2 日分別匯給上訴人110,000 元、30,000元
    、108,000 元、20,000元之事實，為上訴人所不爭執，並有
    被上訴人所提出之中國信託商業銀行存入憑證3 紙及匯款申
    請書1 紙為證，此部分堪信為真實。上訴人否認兩造間有消
    費借貸關係存在，並以前開情詞抗辯，是本件爭點在於兩造
    間是否有消費借貸之意思表示合致存在，亦即系爭款項究係
    借款，或是被上訴人返還先前所欠之債務？
  (一)、按當事人主張有利於己之事實者，就其事實有舉證之責任
      ，民事訴訟法第277 條前段定有明文。本件被上訴人主張
      上訴人向其借款268,000 元，為上訴人所否認，依據上開
      規定，被上訴人即應就消費借貸關係發生所須具備之特別
      要件即借貸之意思表示合致及交付金錢之事實，負舉證之
      責任。而此特別要件之具備，苟能證明間接事實，且該間
      接事實與要件事實間，依經驗法則已足推認其因果關係存
      在者，亦無不可，非以直接證明要件事實為必要（最高法
      院91年度台上字第2076號判決意旨參照）。
  (二)、經查，上訴人設於中國信託商業銀行城東分行及上海商業
      儲蓄銀行城中分行之存款帳戶，自89年12月21日起至91年
      4 月2 日止，存款餘額最多僅十餘萬元，被上訴人匯款前
      之90年10月19日、90年12月3 日、91年4 月1 日，存款餘
      額更僅為0 元、665 元、20元，有中國信託商業銀行及上
      海商業儲蓄銀行城中分行所檢送之上訴人存款明細表在卷
      可稽（見本院卷第54-57 頁），表示上訴人於90年8 月至
      91年4 月間之現金並非充裕。上訴人於本院95年9 月27日
      準備程序開庭時亦自承其當時確因需要用錢，向被上訴人
      拿了系爭款項等語（見本院卷第75頁背面），足證上訴人
      抗辯其經濟狀況良好，並無向他人借貸等情，並非事實。
  (三)、被上訴人否認兩造間為男女朋友關係，而上訴人就上開事
      實復未舉證以實其說，難信其為真實。且縱認兩造為男女
      朋友關係，惟因兩造並未共同生活在一起，在未同財共居
      之情形下，彼此間之金錢往來，除有明示或默示為贈與之
      意思表示外，應以借貸為常態。何況本件上訴人並未主張
      兩造間之金錢往來係互為贈與之意思，則被上訴人主張其
      係基於借貸之意思合致而交付系爭款項，並無違一般經驗
      法則，堪以採信。
  (四)、又證人劉孟宜到庭結證稱：90年12月3 日之108,000 元是
      我匯的，是被上訴人打電話給我，說她的朋友要軋票，要
      向她借錢，她錢不夠，要向我借。被上訴人說要借一個禮
      拜，因為期間短，所以沒有談到利息。後來沒有還錢，是
      我向被上訴人催討後一個月內，被上訴人才把錢還給我等
      語（見本院卷第27頁背面、28頁），證人劉孟宜之證詞雖
      不能直接證明上訴人向被上訴人借款之事實，卻能間接佐
      證該筆匯款係基於借貸之意思而為交付。
  (五)、此外，上訴人固提出存摺證明其確曾於90年4 月9 日、90
      年4 月30日，自其設於中國信託商業銀行城東分行帳號00
      0000000000之帳戶內提領現金100,000 元、176,000 元，
      但上訴人並未提出其將上開款項交予被上訴人之證明，且
      上開金額與匯款之數額不符，自難認上訴人之抗辯可採，
      而為有利於上訴人之認定。
五、綜上所述，本件雖無直接證據證明兩造間有借貸之意思表示
    合致存在，惟由上開間接事實，依經驗法則已足推認其與本
    件之待證事實間有因果關係存在，堪認原告主張借貸之事實
    可採。從而，被上訴人請求上訴人返還借款268,000 元，及
    自起訴狀繕本送達被告之翌日即95年2 月28日起至清償日止
    ，按年息百分之五計算之法定遲延利息，為有理由，應予准
    許。原審為被上訴人勝訴之判決，並依職權為假執行之宣告
    ，於法並無違誤。上訴意旨指摘原判決不當，求予廢棄改判
    ，為無理由，應駁回其上訴。
六、本件事證已臻明確，兩造其餘攻擊防禦方法及所提之證據，
    核與判決結果不生影響，不再一一加以論述，併此敘明。
七、據上論結，本件上訴為無理由，依民事訴訟法第436 條之1
    第3項 、第449 條第1 項、第78條，判決如主文。
中    華    民    國    95    年    11    月    15    日
                  民事第一庭    審判長   洪兆隆
                                法  官   許佩如
                                法  官   蔡碧蓉
以上正本係照原本作成。
本判決不得上訴。
中    華    民    國    95    年    11    月    16    日
                                書記官   蔡嘉萍


司法院資訊處製作；財團法人民間司法改革基金會備份。
